【裁判字號】    96,易,3416
【裁判日期】    970523
【裁判案由】    詐欺
【裁判全文】
臺灣臺北地方法院刑事判決              96年度易字第3416號
    公  訴  人  臺灣臺北地方法院檢察署檢察官
    被      告  乙○○
                甲○○○
    共      同
    選任辯護人  楊一帆律師
                李德正律師
                劉楷律師
上開被告等因詐欺案件，經檢察官提起公訴（九十六年度偵字第
二五三八二號、第二五七二九號），本院判決如下：
    主  文
乙○○共同意圖為自己不法之所有，以詐術使人將本人之物交付
，十罪，各處有期徒刑月，應執行有期徒刑貳年。
甲○○○共同意圖為自己不法之所有，以詐術使人將本人之物交
付，十罪，各處有期徒刑貳月，應執行有期徒刑壹年。
    事  實
一、乙○○與甲○○○為夫妻，二人自民國九十一年四月間起與
    臺灣中油股份有限公司（下稱中油公司）簽訂自願加盟契約
    而在臺北市○○路一一一號共同開設「恆加加油站」，由乙○○負責經營，甲○○○負責處理人事及帳務等業務，二人
    並僱用戊○○為「恆加加油站」之員工，乙○○、甲○○○
    與戊○○（業經檢察官另為緩起訴處分）竟共同基於意圖為
    自己不法所有之犯意聯絡及行為分擔，分別於如附表一編號
    二號至一一號所示之時間，由乙○○向群臺工業股份有限公
    司（下稱群臺公司）以如附表一編號二號至一一號所示之價
    格購買如附表一編號二號至一一號所示之甲醇，甲○○○即
    按乙○○轉告之金額及帳戶資料自行或指示戊○○將如附表
    一編號二號至一一號所示購買甲醇之對價匯入群臺公司之帳
    戶，戊○○則受乙○○指示簽收如附表一所示之甲醇，待群
    臺公司之人員將如附表一編號二號至一一號所示之甲醇送至
    「恆加加油站」上址地下一樓後，乙○○即利用空壓機等器
    具，以百分之十五之比例將甲醇自九二、九五無鉛汽油油槽
    陰井手動量油口注入油槽內（詳細添加情形見如附表一編號
    二號至一一號所示），甲○○○、戊○○並負責收拾器具、
    空桶及將每桶殘餘甲醇加以集中，復由戊○○及其他不知情
    之「恆加加油站」員工以如附表二所示之較高九二、九五汽
    油零售價將上開摻入甲醇之九二、九五汽油銷售與不知情之
    左心如等不特定消費者，分別詐得如附表二編號一至一一號
    所示之金額。嗣經中油公因人檢舉而於同年九月七日、十一
    日先後派員前往「恆加加油站」採樣檢驗，始循線查悉上情
    。
二、案經法務部調查局臺北市調查處移請暨臺灣臺北地方法院檢
    察署檢察官自動簽分偵查起訴。
    理  由
壹、本案犯罪事實認定部分：
一、被告乙○○部分：
  (一)被告乙○○對於以下本院作為判斷依據之各項證據資料，均
    同意或不爭執其證據能力，本院審酌該等言詞供述及書面作
    成時之情況，並無不宜作為證據之情事，依刑事訴訟法第一
    百五十九條之五規定，均得作為證據，合先敘明。
  (二)上開犯罪事實，除被告甲○○○是否亦為共犯及被告甲○○○、證人戊○○是否負責收拾器具、空桶及將每桶殘餘甲醇
    加以集中等部分外，業經被告乙○○於偵查及本院審理中坦
    白承認，核與證人戊○○、丁○○、王宏宥、丙○○於本院
    審理中結證證言、證人韓俊凱、左心如、龔乃家、蔡甫易、
    李修昌於偵查中證述情節大致相符，並有群臺公司九十六年
    度應受帳款對帳明細表、統一發票、送貨單、存摺交易明細
    表、勘驗筆錄、「恆加加油站」地下室配置圖、空壓線一條
    、三點組合線一條、鐵桿一支、中油公司九十六年九月十三
    日及同年月二十日函覆資料、中油公司九十六年九月十日及
    同年月十二日化驗報告、「恆加加油站」九五及九二油品全
    規範化驗報告比較表等資料、工業技術研究院分析測試報告
    、加盟契約書等證據資料在卷可資佐證，被告乙○○上開自
    白與事實相符。
二、被告甲○○○部分：
    訊據被告甲○○○於本院審理中固不否認其與配偶即被告乙○○自九十一年四月間起與中油公司簽訂自願加盟契約而共
    同開設「恆加加油站」，由被告乙○○負責經營「恆加加油
    站」，其則負責處理「恆加加油站」之人事及帳務等業務，
    二人並僱用證人戊○○為「恆加加油站」之員工，另被告乙○○曾於如附表一編號二號至一一號所示之時間向群臺公司
    以如附表一編號二號至一一號所示之價格購買如附表一編號
    二號至一一號所示之甲醇，其曾按被告乙○○轉告之金額及
    帳戶資料自行或指示證人戊○○將如附表一編號二號至一一
    號所示購買甲醇之對價匯入群臺公司之帳戶，證人戊○○則
    受被告乙○○指示簽收如附表一所示之甲醇，待群臺公司之
    人員將如附表一編號二號至一一號所示之甲醇送至「恆加加
    油站」上址地下一樓後，被告乙○○即利用空壓機等器具，
    以百分之十五之比例將甲醇自九二、九五無鉛汽油油槽陰井
    手動量油口注入油槽內（詳細添加情形見如附表一編號二號
    至一一號所示），再由證人戊○○及其他不知情之「恆加加
    油站」員工以如附表二所示之較高九二、九五汽油零售價將
    上開摻入甲醇之九二、九五汽油銷售與不知情之左心如等不
    特定消費者，分別詐得如附表二編號一至一一號所示金額等
    情，惟矢口否認有何詐欺取財犯行，並辯稱：伊就本案在油
    槽加入甲醇之事均不知情，等伊知道之時已為九十六年八月
    底、九月初，伊並未參與云云，並以證人戊○○於偵查中所
    言為審判外陳述、且與事實不合而爭執上開證言之證據能力
    。經查：
  (一)證據能力部分：
  (1)被告甲○○○對於公訴人所提之證據資料及以下本院作為判
    斷依據之各項證據資料，除證人戊○○於偵查中之陳述外，
    均同意或不爭執其證據能力，本院審酌該等言詞供述及書面
    作成時之情況認為適當，均無不宜作為證據之情事，依刑事
    訴訟法第一百五十九條之五規定，是除證人戊○○於偵查中
    之陳述外之前開證據資料，均得作為證據。
  (2)按證人依法應具結而未具結者，其證言或鑑定意見，不得作
    為證據；被告以外之人於偵查中向檢察官所為之陳述，除顯
    有不可信之情狀者外，得為證據，刑事訴訟法第一百五十八
    條之三、第一百五十九條之一第二項分別定有明文。本案證
    人戊○○於偵查中接受檢察官訊問時所為之陳述，業已依法
    具結等情，有相關結文在卷可參，而被告甲○○○復未就證
    人戊○○於偵查中結證證言有何顯不可信之情狀提出任何證
    據資料以供調查，是依據上開規定，應認證人戊○○於偵查
    中之結證證言具有證據能力。
  (二)實體認定部分：
  (1)本案被告甲○○○與其配偶即被告乙○○自九十一年四月間
    起與中油公司簽訂自願加盟契約而共同開設「恆加加油站」
    ，由被告乙○○負責經營「恆加加油站」，被告甲○○○負
    責處理「恆加加油站」之人事及帳務等業務，二人並僱用證
    人戊○○為「恆加加油站」之員工，另被告乙○○曾於如附
    表一編號二號至一一號所示之時間向群臺公司以如附表一編
    號二號至一一號所示之價格購買如附表一編號二號至一一號
    所示之甲醇，被告甲○○○即按被告乙○○轉告之金額及帳
    戶資料自行或指示證人戊○○將如附表一編號二號至一一號
    所示購買甲醇之對價匯入群臺公司之帳戶，證人戊○○則受
    被告乙○○指示簽收如附表一所示之甲醇，待群臺公司之人
    員將如附表一編號二號至一一號所示之甲醇送至「恆加加油
    站」上址地下一樓後，被告乙○○即利用空壓機等器具，以
    百分之十五之比例將甲醇自九二、九五無鉛汽油油槽陰井手
    動量油口注入油槽內（詳細添加情形見如附表一編號二號至
    一一號所示），再由證人戊○○及其他不知情之「恆加加油
    站」員工以如附表二所示之較高九二、九五汽油零售價將上
    開摻入甲醇之九二、九五汽油銷售與不知情之左心如等不特
    定消費者，分別詐得如附表二編號一至一一號所示金額等情
    ，為被告甲○○○所坦承，核與被告乙○○、證人戊○○、
    丁○○、王宏宥、丙○○於本院審理中結證證言、證人韓俊
    凱、左心如、龔乃家、蔡甫易、李修昌於偵查中證述情節大
    致相符，並有群臺公司九十六年度應受帳款對帳明細表、統
    一發票、送貨單、存摺交易明細表、勘驗筆錄、「恆加加油
    站」地下室配置圖、空壓線一條、三點組合線一條、鐵桿一
    支、中油公司九十六年九月十三日及同年月二十日函覆資料
    、中油公司九十六年九月十日及同年月十二日化驗報告、「
    恆加加油站」九五及九二油品全規範化驗報告比較表等資料
    、工業技術研究院分析測試報告、加盟契約書等證據資料在
    卷可資佐證，自堪信上開事實為真實。
  (2)就被告甲○○○有無參與本案詐欺犯行之犯意聯絡及行為分
    擔一節，被告乙○○於本院審理中固結證稱：甲○○○自九
    十六年八月底九月初始知伊有將甲醇摻入汽油之事，但甲○○○並未幫忙將甲醇摻入汽油之等語。惟證人戊○○於本院
    審理中結證稱：伊自九十年到九十六年間在「恆加加油站」
    工作，「恆加加油站」係由乙○○、甲○○○共同負責，甲○○○負責帳目、匯款及向中油公司叫油等工作，甲○○○
    幾乎每天都會到「恆加加油站」，各班領班或辦公室人員會
    注意「恆加加油站」之油位機注意是否該叫油，再跟甲○○○說缺什麼油，甲○○○就會去叫油。「恆加加油站」自九
    十六年八月中旬起到同年九月初向群臺公司進甲醇，一週約
    二、三次，每次十桶到二十桶，群臺公司在下午送甲醇來，
    第一、二次由乙○○自己簽收，之後都由伊簽收，伊並按乙○○指示要求群臺公司司機將甲醇放在地下室，而在群臺公
    司送甲醇來隔日傍晚，乙○○會叫伊、甲○○○去收甲醇空
    桶及工具，伊曾於九十六年八月底左右與甲○○○一起收過
    甲醇空桶一、二次，甲○○○還有幫忙將空桶中之殘餘甲醇
    集中到藍色塑膠容器內好幾次，伊有看過乙○○在地下室以
    幫浦等器具將甲醇注入油槽好幾次。伊亦曾受甲○○○指示
    拿甲○○○事先寫好的匯款單據去郵局匯款到群臺公司帳戶
    一次等語；而觀諸卷附群臺公司華南銀行和美分行帳戶存摺
    資料及匯款單資料（見本案調查局卷二第一七一頁至第一八
    七頁），而被告甲○○○於調查局接受詢問時亦陳稱：伊依
    據乙○○指示將購買甲醇的款項陸續匯至群臺公司帳戶。於
    九十六年八月底發現有油灌車以外之貨車載運油桶進來，伊
    有問乙○○這些油桶係作何用，乙○○說油桶內裝有甲醇，
    是要加到販售的油品內用的，伊即與乙○○吵了一架，乙○○後來就不讓伊管此事，但在伊看到群臺公司載運甲醇的加
    油站卸貨後，伊有到地下一樓去看，看到乙○○正在用幫浦
    將桶裝甲醇加到油槽內，戊○○也在一旁幫忙以堆高機將油
    桶移動靠近油槽陰井口頂蓋旁置放以利乙○○操作幫浦將甲
    醇灌入油槽內等語（見臺灣臺北地方法院檢察署九十六年度
    他字第一○一五三號卷二第一七○頁），核與證人戊○○所
    述被告甲○○○曾前往「恆加加油站」置放甲醇之地下室情
    節亦相符合，另參以卷附群臺公司帳戶存摺明細資料（見本
    案調查局卷二第一七一頁至），被告甲○○○復曾於九十六
    年八月十四日、同年月十六日、同年月二十日、同年月二十
    二日、同年月二十四日、同年月二十七日、同年月二十九日
    、同年月三十日、同年九月三日、同年月四日受被告乙○○
    指示自行或指示證人戊○○將購入甲醇之款項匯入群臺公司
    帳戶，每次匯入款項在二萬餘元至四萬餘元間不等，而被告
    甲○○○負責處理「恆加加油站」帳務之業務，負責經營「
    恆加加油站」之人即被告乙○○復為被告甲○○○之配偶，
    亦如前述，則與被告乙○○關係親近而負責「恆加加油站」
    帳務之被告甲○○○豈有可能在未就匯款用途加以詢問前即
    按被告乙○○之指示於九十六年八月中旬至同年九月初之短
    時間內多次匯款數萬元與群臺公司？又若被告甲○○○於九
    十六年八月底發現被告乙○○將向群臺公司購入之甲醇加入
    油槽以販售不特定消費者之後有反對之意，又為何持續按被
    告乙○○之指示匯款與群臺公司以支付購買甲醇之對價？此
    均與常情事理有違，本案應以證人戊○○所述情節較與事實
    相符而堪採信，被告甲○○○與被告乙○○、證人戊○○就
    本案詐欺犯行顯有犯意聯絡及行為分擔，應堪認定，被告甲○○○前開辯解及被告乙○○上開證言，顯分屬事後卸責及
    迴護之詞，均難以採信。
三、綜上所述，本案事證業已明確，被告乙○○、甲○○○、證
    人戊○○就本案詐欺犯行有犯意聯絡及行為分擔，堪以認定
    。
貳、論罪科刑部分：
    核被告乙○○、甲○○○如附表一編號二號至一一號分十次
    購入甲醇以分別加入九二、九五汽油油槽再銷售與不特定消
    費者之行為，均係犯刑法第三百三十九條第一項之詐欺取財
    罪，共十罪。又刑事法若干犯罪之行為態樣，本質上原具有
    反覆、延續實行之特徵，行為人基於概括之犯意，在密切接
    近之一定時、地持續實行之複次行為，倘依社會通念，於客
    觀上認為符合一個反覆、延續性之行為觀念者，於刑法評價
    上，即應僅成立一罪，俾免有重複評價、刑度超過罪責與不
    法內涵之疑慮，被告乙○○、甲○○○所為如附表一編號二
    號至一一號所示購買甲醇再摻入汽油販賣詐欺取財之行為，
    因被告乙○○、甲○○○係將如附表一編號二號至一一號所
    示甲醇分十次加入油槽再陸續銷售他人，依據前開說明，即
    應以被告乙○○、甲○○○將甲醇摻入油槽之次數作為認定
    本案罪數之依據而將每次摻入甲醇後陸續銷售他人之數次行
    為包括論以一罪，方符合刑罰公平原則。被告乙○○、甲○○○就上開犯行有犯意聯絡並有行為分擔，均為共同正犯。
    爰審酌被告乙○○於偵查及本院審理中固坦白承認犯行，犯
    後態度尚佳，被告甲○○○於偵查及本院審理中均矢口否認
    犯行，犯後態度難認良好，惟被告乙○○就本案犯行參與程
    度及行為分擔之情節均較被告甲○○○為重，惡性顯較為重
    大，另參以被告乙○○、甲○○○犯罪動機、手段、所得利
    益及所為對於一般社會大眾消費者權益保障影響程度等情狀
    ，分別量處如主文所示之刑，並分別定應執行刑如主文所示
    。
據上論斷，應依刑事訴訟法第二百九十九條第一項前段，刑法第
二十八條、第三百三十九條第一項、第五十一條第五款，刑法施
行法第一條之一，判決如主文。
本案經檢察官王鑫健到庭執行職務
中    華    民    國    97    年    5     月    23    日
                        臺灣臺北地方法院刑事第八庭
                            審判長法  官   陳德民
                                  法  官   孫曉青
                                  法  官   唐于智
上正本證明與原本無異。
如不服本判決，應於判決送達後10日內，向本院提出上訴狀。
                                  書記官   陳家欣
中    華    民    國    97    年    5     月    23    日
附錄本案論罪法條
刑法第339條第1項
意圖為自己或第三人不法之所有，以詐術使人將本人或第三人之
物交付者，處5 年以下有期徒刑、拘役或科或併科1 千元以下罰
金。
附表1
┌─┬──────┬─────────────────────┬─────┐
│編│時間        │購買甲醇數量、價格（甲醇每桶200 公升）（單│加入何油槽│
│號│            │位：新臺幣）                              │          │
├─┼──────┼─────────────────────┼─────┤
│1 │96年8月10日 │2 桶，每桶2200元，總價（含稅）為4620元    │供測試用，│
│  │            │                                          │未加入油槽│
├─┼──────┼─────────────────────┼─────┤
│2 │96年8月15日 │10桶，每桶2100元，總價（含稅）為22050 元，│加入95油槽│
│  │            │每公升11.025元                            │          │
├─┼──────┼─────────────────────┼─────┤
│3 │96年8月17日 │10桶，每桶1950元，總價（含稅）為20475 元，│加入95油槽│
│  │            │每公升10.2375元                           │          │
├─┼──────┼─────────────────────┼─────┤
│4 │96年8月20日 │10桶，每桶1950元，總價（含稅）為20475 元，│加入95油槽│
│  │            │每公升10.2375元                           │          │
├─┼──────┼─────────────────────┼─────┤
│5 │96年8月21日 │10桶，每桶1950元，總價（含稅）為20475 元│加入95油槽│
│  │            │，每公升10.2375元                         │          │
│  │            ├─────────────────────┼─────┤
│  │            │10桶，每桶2100元，總價（含稅）為22050 元│加入92油槽│
│  │            │，每公升11.025元                          │          │
├─┼──────┼─────────────────────┼─────┤
│6 │96年8月23日 │20桶，每桶2020元，總價（含稅）為42420 元，│加入95油槽│
│  │            │每公升10.605元                            │          │
├─┼──────┼─────────────────────┼─────┤
│7 │96年8月25日 │20桶，每桶2020元，總價（含稅）為42420 元，│10桶加入92│
│  │            │每公升10.605元                            │油槽，餘加│
│  │            │                                          │入95油槽  │
├─┼──────┼─────────────────────┼─────┤
│8 │96年8月29日 │30桶，每桶2020元，總價（含稅）為63630 元，│10桶加入92│
│  │            │每公升10.605元                            │油槽，餘加│
│  │            │                                          │入95油槽  │
├─┼──────┼─────────────────────┼─────┤
│9 │96年9月1日  │20桶，每桶2150元，總價（含稅）為45150 元，│加入95油槽│
│  │            │每公升11.2875元                           │          │
├─┼──────┼─────────────────────┼─────┤
│10│96年9月4日  │20桶，每桶2100元，總價（含稅）為44100 元，│加入95油槽│
│  │            │每公升11.025元                            │          │
├─┼──────┼─────────────────────┼─────┤
│11│96年9月6日  │20桶，每桶2100元，總價（含稅）為44100 元，│10桶加入92│
│  │            │每公升11.025元                            │油槽，餘加│
│  │            │                                          │入95油槽  │
└─┴──────┴─────────────────────┴─────┘
附表2
┌─┬───┬──────────────────────────────┐
│編│時間  │獲得利益（單位：新臺幣，元以下四捨五入）                    │
│號│      │                                                            │
├─┼───┼──────────────────────────────┤
│1 │96年8 │未加入油槽，未獲得利益。                                    │
│  │月10日│                                                            │
├─┼───┼──────────────────────────────┤
│2 │96年8 │95汽油每公升零售價29.1元、購入價24.8571 元，共獲利27664 元  │
│  │月15日│（24.8571-11.025）*10*200 ＝27664.2                         │
├─┼───┼──────────────────────────────┤
│3 │96年8 │95汽油每公升零售價29.1元、購入價24.8571 元，共獲利29239 元  │
│  │月17日│（24.8571-10.2375）*10*200＝29239.2                         │
├─┼───┼──────────────────────────────┤
│4 │96年8 │95汽油每公升零售價29.1元、購入價24.8571 元，共獲利29239 元  │
│  │月20日│（24.8571-10.2375）*10*200＝29239.2                         │
├─┼───┼──────────────────────────────┤
│5 │96年8 │95汽油每公升零售價29.1元、購入價24.8571 元，共獲利29239 元  │
│  │月21日│（24.8571-10.2375）*10*200＝29239.2                         │
│  │      ├──────────────────────────────┤
│  │      │92汽油每公升零售價28.4元、購入價24.19 元，共獲利26330 元    │
│  │      │（24.19-11.025）*10*200 ＝26330                             │
├─┼───┼──────────────────────────────┤
│6 │96年8 │95汽油每公升零售價29.1元、購入價24.8571 元，共獲利28504 元  │
│  │月23日│（24.8571-10.605）*10*200 ＝28504.2                         │
├─┼───┼──────────────────────────────┤
│7 │96年8 │95汽油每公升零售價29.1元、購入價24.8571 元，共獲利28504 元│
│  │月25日│（24.8571-10.605）*10*200 ＝28504.2                         │
│  │      │92汽油每公升零售價28.4元、購入價24.19 元，共獲利27170 元  │
│  │      │（24.19-10.605）*10*200 ＝27170                             │
│  │      │小計55674 元                                              │
├─┼───┼──────────────────────────────┤
│8 │96年8 │95汽油每公升零售價29.1元、購入價24.8571 元，共獲利57008 元│
│  │月29日│（24.8571-10.605）*20*200 ＝57008.4                         │
│  │      │92汽油每公升零售價28.4元、購入價24.19 元，共獲利27170 元  │
│  │      │（24.19-10.605）*10*200 ＝27170                             │
│  │      │小計84178 元                                              │
├─┼───┼──────────────────────────────┤
│9 │96年9 │95汽油每公升零售價29.1元、購入價24.8571 元，共獲利54278 元  │
│  │月1日 │（24.8571-11.2875）*20*200＝54278.4                         │
├─┼───┼──────────────────────────────┤
│10│96年9 │95汽油每公升零售價28.5元、購入價24.8571 元，共獲利55328 元  │
│  │月4日 │（24.8571-11.025）*20*200 ＝55328.4                         │
├─┼───┼──────────────────────────────┤
│11│96年9 │95汽油每公升零售價28.5元、購入價24.8571 元，共獲利27664 元│
│  │月6日 │（24.8571-11.025）*10*200 ＝27664.2                         │
│  │      │92汽油每公升零售價27.8元、購入價23.62 元，共獲利25190 元  │
│  │      │（23.62-11.025）*10*200 ＝25190                             │
│  │      │小計52854 元                                              │
├─┴───┴──────────────────────────────┤
│             合計472527元                                               │
└────────────────────────────────────┘


司法院資訊處製作；財團法人民間司法改革基金會備份。
